【裁判字號】    95,判,1400
【裁判日期】    950831
【裁判案由】    有關核發證明事務
【裁判全文】
最  高  行  政  法  院  判  決
                                     95年度判字第01400號
上  訴  人  甲○○
被 上訴 人  基隆市安樂區公所
代  表  人  乙○○
訴訟代理人  林達傑律師
上列當事人間因有關核發證明事務事件，上訴人對於中華民國94
年3月17日臺北高等行政法院93年度訴字第98號判決，提起上訴
，本院判決如下：
    主  文
上訴駁回。
上訴審訴訟費用由上訴人負擔。
    理  由
本件上訴人在原審起訴主張：上訴人前於民國91年11月12日檢送
「農業用地作農業使用證明申請書」至被上訴人機關，申請基隆
市○○區○○段292地號等51筆土地之農業用地作農業使用證明
。被上訴人訂於同年12月9日至11日邀集上訴人及相關單位人員
至現地會勘。嗣被上訴人於92年3月27日以基安經字第092000357
8號函送農業用地作農業使用證明審查表予上訴人，上訴人不服
，申請複查。經被上訴人於92年4月18日以基安經字第4538號函
請基隆市政府都市計畫課依照行政院農業委員會91年12月6日農
企字第0910168546號函示，於土地使用分區證明內註明「細部計
畫尚未完成，尚未能准許依變更後計畫用途使用」，上訴人始可
核發農地農用證明，土地使用分區證明書內之註記係屬都市計畫
課權責，敬請予以見復。基隆市政府工務局於92年4月30日以基
府工都貳字第0920036747號函復被上訴人：申請都市計畫使用分
區證明書，若需加註，請於申請書上詳述加註事項。被上訴人乃
於92年5月1日以基安經字第0920005135號函請上訴人依前開基隆
市政府工務局及行政院農業委員會之上開函，向基隆市政府都市
計畫課申請，並請其務必於土地使用分區證明書內加註「細部計
畫尚未完成，尚未能准許依變更後計畫用途使用」，被上訴人始
可核發農地農用證明。上訴人對於未獲核發證明之部分土地不服
，提起訴願，經被上訴人及審查小組人員實地勘查審核結果，除
新會段327地號已於92年5月21日補發農業用地作農業使用證明書
外，其餘地號土地均為訴願機關駁回，上訴人遂提起本件行政訴
訟，請求將訴願決定及原處分均撤銷；被上訴人應發給下列地號
土地之農地農用證明：基隆市○○區○○段329-1、331、338、
339、343、344、345、349、350、351、352、355、356地號、新
城段296、302、303、327-1、384、517、518、529、544地號等
22筆地號土地；及新會段333、360、499、334、340、341地號等
土地。
被上訴人則以：被上訴人於92年3月27日駁回上訴人之申請，上
訴人於92年4月8日申請複查後，復經被上訴人於92年5月1日以基
安經字第0920005135號函，指示上訴人應如何向基隆市政府都市
計畫課提出申請，上訴人遲至92年8月14日始行提起訴願，其訴
願已逾法定不變期間，其復提起本件行政訴訟，自不合法。又上
訴人主張應發給農地農用證明之土地，不符合農業發展條例、同
法施行細則及核發證明辦法之規定，復未依照行政院農業委員會
91年12月6日農企字第0910168546號函意旨，向法律主管機關申
請確認農業發展條例施行細則第2條第2項所規定之要件後，再向
被上訴人提出申請。被上訴人依「依法行政原則」，自不得任意
就非主管業務逕行認定，核發農業用地作農業使用證明予上訴人
等語，資為抗辯。
原審斟酌全辯論意旨及調查證據之結果，關於程序方面：上訴人
於被上訴人92年3月27日以基安經字第0920003578函駁回其申請
之後，即依行為時農業用地作農業使用認定及核發證明辦法（下
稱核發證明辦法）第17條之規定，於法定期限內申請複查。被上
訴人固於92年5月1日以基安經字第5135號函，指示上訴人應如何
向基隆市政府都市計畫課提出申請，然查，上訴人究於何時收到
該函，未見被上訴人說明或檢附於答辯書及相關資料內；且該函
亦未告知救濟期間，有該函影本附訴願卷可稽。是依訴願法第14
條及行政程序法第98條第3項規定，上訴人有關本件訴願之提起
，應無逾越訴願期間。惟上訴人就基隆市○○區○○段340、341
地號土地部分，訴請撤銷訴願決定及原處分，及判命被上訴人應
發給農地農用證明部分，上訴人並未提起訴願，此有上訴人所提
訴願書及訴願補充理由書附訴願卷可稽。依行政訴訟法第4條第1
項或第5條之規定，上訴人此部分之訴求，均須經合法之訴願程
序，始得提起行政訴訟，其未經過合法之訴願程序，逕行提起行
政訴訟，難認合法，應予駁回。關於實體方面：按「前項農業用
地經依法律變更編定為非農業用地，在依法應完成之細部計畫尚
未完成，無法依變更後之用地使用，經上開法律主管機關認定仍
應依原來農業用地使用分區別或用地別管制使用者，得適用本條
例第37條第1項、第38條第1項或第2項規定，不課徵土地增值稅
或免徵遺產稅、贈與稅或田賦。」「但下列各款情形之一者，不
得認定為農業使用：1.非依法興建之農業設施、農舍；或有阻斷
灌排水系統等情事者。2.現場堆置與農業經營無關或妨礙耕作之
障礙物、砂石、廢棄物或有舖設柏油、水泥等情事者。」行為時
農業發展條例施行細則第2條第2項及核發證明辦法第7條但書第1
款、第2款定有明文。又關於符合農業發展條例施行細則第2條第
2項土地申請農業用地作農業使用證明，行政院農委會（應為內
政部）90年9月7日（90）台內營字第9085315號函釋略以：有關
都市計畫主管機關應如何依照上開施行細則規定，出具土地使用
分區證明文件乙節，．．．由都市計畫主管機關會同建築主管機
關認定該土地尚未能准許依變更後計畫用途使用後，於土地使用
分區證明內予以註明：「細部計畫尚未完成，尚未能准許依變更
後計畫用途使用」，以茲明確。經查，系爭基隆市○○區○○段
33 3地號土地上建有住宅3棟；360地號土地上有堆置廢棄物之房
屋；449地號土地上建有房屋1棟；334地號土地上有舖設水泥地
從事商業買賣行為之雞舍，業據被上訴人陳述甚詳，且提出上訴
人所不爭即兩造會同勘查之會勘紀錄表及現場照片等件為證。就
證據資料之證明力而言，上訴人所提者，係其自行拍攝且臨訟提
出之照片，相較之下，自以被上訴人提出之會勘紀錄表及現場照
片之可信度較高為可採。又查該等土地之使用情形，上訴人亦無
法證明土地上所興建者，屬於依法興建之農業設施或與農業經營
有關之農舍。被上訴人依行為時農業發展條例第3條第1項第12款
及核發證明辦法第7條但書，就「農業使用」「農業用地」之規
定，無從為有利於上訴人之認定，並無不合。上訴人復主張系爭
基隆市○○區○○段329-1、331、338、339、343、344、345、
349、350、351、352、355、356地號，新城段296、302、303、
327-1、384、517、518、529、544地號等22筆地號土地，被上訴
人應發給農地農用證明云云，惟其主張亦為被上訴人所否認。而
系爭22筆地號土地（及前開4筆地號土地），其使用分區情形，
或屬乙種工業區用地，或屬住宅區用地等情，有被上訴人提出之
基隆市都市計畫土地使用分區證明書可證，其情形為上訴人所不
否認。而依行為時農業發展條例施行細則第2條第2項規定，第1
項農業用地經依法律變更編定為非農業用地，在依法應完成之細
部計畫尚未完成，無法依變更後之用地使用，經法律主管機關認
定仍應依原來農業用地使用分區別或用地別管制使用者，得適用
農業發展條例第37條第1項、第38條第1項或第2項規定，不課徵
土地增值稅或免徵遺產稅、贈與稅或田賦。此項例外情形，依法
須經法律主管機關認定。被上訴人非該規定之法律主管機關，在
法律主管機關已認定應依原來農業用地使用分區別或用地別管制
使用之前，自不得逕予核發農地農用證明。被上訴人於上訴人申
請複查後，曾以92年5月1日基安經字第0920005135號函，指示上
訴人得依行政院農業委員會91年12月6日農企字第0910168546號
函所示，請求土地使用分區證明書核發法律主管機關，於證明書
內註明「細部計畫尚未完成，尚未能准許依變更後計畫用途使用
」等字後，再申請被上訴人核發農地農用證明，並無不合。上訴
人就前開系爭土地於法律主管機關認定應依原來農業用地使用分
區別或用地別管制使用之前，即主張被上訴人應核發農地農用證
明，其請求不合法定程序，亦非可採。從而，本件除上訴人就基
隆市○○區○○段340、341地號土地，訴請撤銷訴願決定及原處
分，及判命被上訴人應發給該等地號土地之農地農用證明部分，
其起訴為不合法之外；被上訴人就其餘系爭地號土地不予核發農
地農用證明之處分，於法並無違誤，訴願決定遞予維持，亦無不
合，因將上訴人之訴駁回。
上訴意旨略謂：1.原審審理時，審判長一再指正應提列被上訴人
機關為市政府都市計畫單位，惟對其他重點主張農舍、農用等均
無審理辯論，有違背法令之處。2.被上訴人及都市計畫單位均為
訴願受理機關基隆市政府會勘查核單位，依行政訴訟法第24條第
1項第1款規定，原判決以本案所列被告對象不合，逕以不合程序
為由駁回，於法有違。3.新會段333地號除農作竹林外，尚有部
分農舍，該農舍早於60年即興建；新會段360地號上之房屋，實
為農業肥料庫；499地號上之房舍為豬舍，為經營農業不可分者
，均早於農舍尚未管制建造前既有之建築，符合農地農用要件，
均在都市計畫應依法申請農舍前既有之農舍，別無法令事實可論
證為非農舍，原判決強求上訴人提出農舍證明，為唯一認定農舍
要件，於法有悖。4.新會段第334地號土地實為自養雞隻販賣場
所，應符合農地農用條件，農民、雞農出售其自行生產農產品均
為農業經營範圍，既無營業商號，亦無其他非自產雞隻餐飲販售
，強認定為商業行政，有悖事實，於法無據。5.新會段340地號
土地除花圃外，另為農路，亦為經營農業不可分所需要者，符合
農地農用要件，山野間農舍與農地間之通路，亦強認定為一般供
其他公共使用之道路，有違常規。6.原判決以兩造會勘證物為唯
一採證依據，惟查本案為被上訴人單方面查核勘查作業，上訴人
對該等勘查作業均無介入，亦無從表示意見，更不表同意，以無
會勘不符事實為判決認證依據，於法未合云云。
本院查：農業發展條例施行細則第2條第2項規定：「前項農業用
地經依法律變更編定為非農業用地，在依法應完成之細部計畫尚
未完成，無法依變更後之用地使用，經上開法律主管機關認定仍
應依原來農業用地使用分區別或用地別管制使用者，得適用本條
例第37條第1項、第38條第1項或第2項規定，不課徵土地增值稅
或免徵遺產稅、贈與稅或田賦。」內政部（原判決誤植為行政院
農業委員會）90年9月7日 (90)台內營字第9085315號函略以：「
．．．有關都市計畫主管機關如何依照上開施行細則規定出具土
地使用分區證明文件乙節，仍請依照本部前開84年會商結論，由
都市計畫主管機關會同建築主管機關認定該土地尚未能准許依變
更後計畫用途使用後，於土地使用分區證明內予以註明：『細部
計畫未完成，尚未能准許依變更後計畫用途使用』，以玆明確。
行政院農業委員會91年12月6日農企字第0910168546號函復基隆
市政府略謂：「．．．依內政部90年9月7日（90）台內營字第90
8 5315號函釋．．．旨揭土地如經取得都市計畫主管機關核發符
合前開規定之土地使用分區證明文件，得申請核發農業用地農業
使用證明。」上開函係中央主管機關內政部及行政院農業委員會
分別就其主管事項函釋如何出具農業發展條例施行細則有關土地
使用分區證明；及如何核發農業用地農業使用證明所發布之解釋
函，核與農業發展條例、農業發展條例其施行細則及都市計畫法
等相關法律規定無違，自應適用。原判決以系爭基隆市○○區○
○段329-1、331、338、339、343、344、345、349、350、351、
352、355、356地號，新城段296、302、303、327-1、384、517
、518、529、544地號等22筆地號土地，其使用分區情形，或屬
乙種工業區用地，或屬住宅區用地，有被上訴人提出之基隆市都
市計畫土地使用分區證明書可證，因被上訴人非上開規定之法律
主管機關，在法律主管機關已認定應依原來農業用地使用分區別
或用地別管制使用之前，自不得逕予核發農地農用證明。被上訴
人於上訴人申請複查後，以92年5月1日基安經字第0920005135號
函，指示上訴人得依行政院農業委員會91年12月6日農企字第091
0168546號函所示，請求土地使用分區證明書核發法律主管機關
，於證明書內註明「細部計畫尚未完成，尚未能准許依變更後計
畫用途使用」等字後，再申請被上訴人核發農地農用證明，並無
不合。上訴人就前開系爭土地於法律主管機關認定應依原來農業
用地使用分區別或用地別管制使用之前，即主張被上訴人應核發
農地農用證明，其請求不合法定程序，被上訴人不予核發農地農
用證明之處分，於法並無違誤，訴願決定遞予維持，亦無不合，
因將上訴人之訴駁回，經核於法並無違背。上訴人主張被上訴人
及都市計畫單位均為訴願受理機關基隆市政府會勘查核單位，依
行政訴訟法第24條第1項第1款規定，原判決以本案所列被告對象
不合，逕以不合程序為由駁回，於法有違云云，殊無足採。次查
，系爭新會段333、360、449、334地號土地之使用情形，不符合
農業發展條例第3條第1項第12款及核發證明辦法第7條但書，有
關「農業使用」「農業用地」之規定，業經原判決理由詳予指明
，經核原審所認定之事實並無違背論理及經驗法則，自無違背法
令情事。另新會段340地號土地應否發給農地農用證明，未經上
訴人提起訴願，此部分上訴人在原審之起訴為不合法，上訴人復
主張該土地符合農地農用之要件云云，自非本院所得審酌。上訴
論旨，執前述理由，並就原審取捨證據、認定事實之職權行使事
項，指摘原判決違誤，求予廢棄，難認有理由，應予駁回。
據上論結，本件上訴為無理由，爰依行政訴訟法第255條第1項、
第98條第3項前段，判決如主文。
中    華    民    國    95    年    8     月    31    日
                  第二庭審判長法  官  廖  政  雄
                              法  官  鍾  耀  光
                              法  官  姜  仁  脩
                              法  官  簡  朝  振
                              法  官  胡  國  棟
以  上  正  本  證  明  與  原  本  無  異
中    華    民    國    95    年    8     月    31    日
                              書記官  蘇  金  全


司法院資訊處製作；財團法人民間司法改革基金會備份。
